【裁判字號】    96,家訴,175
【裁判日期】    970715
【裁判案由】    確認拋棄繼承無效
【裁判全文】
臺灣臺北地方法院民事判決             96年度家訴字第175號
原      告  財政部臺灣省南區國稅局
法定代理人  甲○○
被      告  乙○○
上列當事人間確認拋棄繼承無效事件，本院判決如下：
    主  文
原告之訴駁回。
訴訟費用由原告負擔。
    理  由
一、按原告之訴，依其所訴之事實，在法律上顯無理由者，法院
    得不經言詞辯論，逕以判決駁回之，民事訴訟法第249 條第
    2項定有明文。次按民事訴訟法第247條所謂即受確認判決之
    法律上利益，係指因法律關係之存否不明確，致原告在私法
    上之地位有受侵害之危險，而此項危險得以對於被告之確認
    判決除去之者而言；法律關係之存否雖不明確，而原告在私
    法上之地位並不因此而有受侵害之危險者，不得謂原告有即
    受確認判決之法律上利益。最高法院42年台上字第1031號、
    29年上字第473號判例要旨可資參照。
二、本件原告起訴主張：被繼承人劉萬進滯欠原告84年度贈與稅
    及罰鍰共6筆，截至民國（下同）96年9月12日止金額合計新
    台幣292,924,112 元，經原告依法移送強制執行，惟劉萬進
    已於91年9 月11日死亡，其配偶劉邱梅於繼承開始前死亡，
    第一順位繼承人除被告以外均已拋棄繼承，並經臺灣板橋地
    方法院以91年繼字第1028號及92年繼字第55號准予備查在案
    ，故上開欠稅原告改以被告為義務人於93年3月1日移送法務
    部行政執行署板橋行政執行處執行，嗣經移轉至法務部行政
    執行署臺北行政執行處（下稱：臺北行政執行處）管轄，並
    經該處於93年8月9日以93年稅執特字第00075593號執行命令
    扣押被告對第三人之薪津債權在案，惟被告乙○○主張其於
    95年8 月10日始知悉得就被繼承人劉萬進之遺產為繼承之情
    事，並於同年8 月31日向臺灣板橋地方法院聲明拋棄繼承，
    經該院以95年度繼字第1752號准予備查在案。然被告自92年
    間任職於千翔保全股份有限公司，臺北行政執行處早於93年
    8月9日即向該公司核發扣薪命令，該命令已明白表示被告為
    劉萬進之繼承人，故被告應於扣薪命令核發時即已知悉得為
    繼承之情事，又依據臺北行政執行處95年7月4日北執癸93年
    稅執特字第00075593號函主旨之記載，亦可知千翔保全股份
    有限公司自93年11月後即已扣押被告之薪資，足證被告主張
    其於95年8 月10日領薪水時始發現有遺產稅強制執行顯不可
    採，是被告既早於93年間即知悉得為繼承之情事，卻遲至95
    年8 月31日始向臺灣板橋地方法聲明拋棄繼承，已逾民法第
    1174條第2 項所定二個月期間，爰請求確認被告乙○○就被
    繼承人劉萬進之遺產所為拋棄繼承權之意思表示無效，其繼
    承權仍存在云云。
三、本件原告起訴請求確認被告乙○○就被繼承人劉萬進之遺產
    所為拋棄繼承權之意思表示無效，其繼承權仍存在，惟依其
    所訴之事實，原告請求確認被告乙○○就被繼承人劉萬進之
    繼承權存在，係認被告就被繼承人劉萬進之遺產所為拋棄繼
    承權之意思表示如確認無效，被告即應繼承被繼承人劉萬進
    之公法上債務即贈與稅、罰鍰、滯納金等，否則原告稅法上
    之法律上利益有受侵害之虞，然原告依贈與稅法核課被繼承
    人劉萬進贈與稅、罰鍰、滯納金等，係屬原告公法上權利之
    行使，係國家基於統治權所產生，所造成者僅係原告在公法
    上之地位有受侵害之危險，而非私法上地位有受侵害之虞，
    原告即便受有法律上利益，亦係屬公法之法律上利益，而非
    私法上利益，原告在公法上之地位遭受侵害之危險尚無法以
    普通法院之民事確認判決予以除去，自難認原告有即受確認
    判決之法律上利益。是以本件被告乙○○就被繼承人劉萬進
    之遺產所為拋棄繼承權之意思表示是否有效成立，被告繼承
    權是否仍然存在，兩造雖有爭執，但此項法律關係之存否不
    明確，並無何種情事可認原告在私法上之地位將因此而有受
    侵害之危險，自無從認原告有即受確認判決之法律上利益，
    揆諸前揭說明，其訴在法律上顯無理由，爰不經言詞辯論，
    逕以判決駁回之。
四、爰依民事訴訟法第249條第2項、第78條，判決如主文。
中    華    民    國    97    年     7    月    15    日
                          法  官  鍾  華
以上正本係照原本作成。
如對本判決上訴，須於判決送達後20日之不變期間內，向本院提
出上訴狀，並繳納上訴裁判費新臺幣4,500元。
中    華    民    國    97    年     7    月    15    日
                          書記官  郭麗琴


司法院資訊處製作；財團法人民間司法改革基金會備份。
